【裁判字號】    98,家聲,9
【裁判日期】    970527
【裁判案由】    聲請變更子女之姓氏
【裁判全文】
臺灣基隆地方法院民事裁定               98年度家聲字第9號
聲  請  人  甲○○
                    （
相  對  人  乙○○
                    （
利害關係人  馮震毅
上列聲請人聲請變更其子馮震毅之姓氏事件，本院裁定如下：
    主  文
准馮震毅之姓氏變更為母姓「陳」（即「陳震毅」）。
程序費用新臺幣壹仟元由相對人負擔。
    理  由
一、按「有下列各款情形之一，且有事實足認子女之姓氏對其有
    不利之影響時，父母之一方或子女得請求法院宣告變更子女
    之姓氏為父姓或母姓：一、父母離婚者。二、父母之一方或
    雙方死亡者。三、父母之一方或雙方生死不明滿三年者。四
    、父母之一方曾有或現有未盡扶養義務滿二年者。」民法第
    1059條第５項定有明文。此乃因姓氏為姓名權，具有社會人
    格之可辨識性，與身分安定及交易安全有關，且姓氏尚具有
    家族之表徵，故賦予父母有選擇權；倘因應情事變更，有事
    實足認子女之姓氏對其有不利之影響時，父母之一方或子女
    自得請求法院宣告變更子女之姓氏為父姓或母姓。惟聲請法
    院宣告變更姓氏，必須符合上開４種情形之一，且必須有事
    實足認子女之目前姓氏對其有不利影響時，始得為之；否則
    即屬應不准許，此為當然之解釋。
二、本件聲請意旨略以：伊子馮震毅（民國86年６月17日生）係
    伊與相對人乙○○於婚姻關係存續中所生，嗣伊與乙○○於
    民國（下同）88年１月15日離婚，雖約定對於馮震毅權利義
    務之行使及負擔，由相對人任之，惟相對人仍將馮震毅交伊
    攜回娘家撫養；詎相對人於離婚、離開「臺北市○○區○○
    街18巷3號2樓」原租住處後，即去向不明，既不前來探望馮
    震毅，更未盡其扶養義務，經伊於90年間向臺灣板橋地方法
    院聲請改定監護人（行使親權之人）確定，此有臺灣板橋地
    方法院90年度監字第0101號民事裁定可稽。又伊已於97年10
    月間與蔡川虢先生結婚，即將生下共同之子女，為免馮震毅
    繼續從父姓「馮」，遭同母異父兄弟姊妹懷疑，對其身心造
    成不利之影響，並免其就學後，同學詢問，對其造成困擾，
    為此依民法第1059條第５項規定，請求宣告變更伊子馮震毅
    之姓氏為母姓（即「陳震毅」）等語。並提出郵局存證信函
    、尋人啟事剪報影本、臺灣板橋地方法院90年度監字第0101
    號民事裁定及裁定確定證明書影本各１件為證。
三、查聲請人主張之上開事實，業據提出郵局存證信函、尋人啟
    事剪報影本、臺灣板橋地方法院90年度監字第0101號民事裁
    定及裁定確定證明書影本各１件為證，經核：馮震毅確為聲
    請人與乙○○所生，從父姓「馮」，且其父母已離婚，合於
    民法第1059條第５項第１款之規定；而依聲請人所陳，聲請
    人之子馮震毅從父姓「馮」，對其目前之處境已造成莫大之
    困擾，然其父乙○○經本院合法通知，竟不聞不問，拒不到
    場陳述意見，表示關心；綜上，應認馮震毅從父姓「馮」，
    對其確有不利之影響，是本件聲請人之聲請與法相符，應予
    准許，爰准予變更馮震毅之姓氏為母姓（即「陳」震毅）。
四、依非訟事件法第21條第２項、第24條第１項，民事訴訟法第
    78條，裁定如主文。
中    華    民    國    97    年    5     月    27    日
                  家事法庭法      官  林金發
以上正本係照原本作成。
如不服本裁定，應於本裁定送達後10日內向本院提出抗告狀，並
繳納抗告裁判費新臺幣1,000.元，抗告於本院合議庭。
中    華    民    國    97    年    5     月    27    日
                          法院書記官  陳錦進


司法院資訊處製作；財團法人民間司法改革基金會備份。
